【裁判字號】    99,簡,181
【裁判日期】    990528
【裁判案由】    區域計畫法
【裁判全文】
臺北高等行政法院判決
                                       99年度簡字第181號
原      告  甲○○
被      告  宜蘭縣政府
代  表  人  乙○○○○○○住同上
上列當事人間區域計畫法事件，原告不服內政部中華民國99年2
月3日台內訴字第0990024190號訴願決定，提起行政訴訟，本院
判決如下：
    主  文
原告之訴駁回。
訴訟費用由原告負擔。
    事實及理由
一、程序事項：
    本件因屬不服行政機關所為罰鍰處分而涉訟，其標的之金額
    為新臺幣（下同）6萬元，係在20萬元以下，依行政訴訟法
    第229條第1項第2款、第2項規定及司法院民國（下同）92年
    9月17日（92）院臺廳行一字第23681號令，應適用簡易程序
    ，合先敘明。
二、事實概要：
    原告未經申請許可，於宜蘭縣南澳鄉○○段528 地號土地（
    下稱系爭土地）之非都市土地一般農業區農牧用地，搭建鐵
    皮屋等供汽車修理業使用，案經法務部調查局東部地區機動
    工作組函請被告查明是否為違章建築，後經被告函請宜蘭縣
    南澳鄉公所（下稱南澳鄉公所）現場勘查，認該建築物確系
    屬違章建築且違反農牧用地使用限制，遂以98年10月23 日
    府地權字第0980154711號處分書（下稱原處分）處原告新臺
    幣（下同）6 萬元罰鍰，並限於98年12月23日前完成改正，
    亦即停止使用並自行拆除鐵皮屋，恢復原編定使用，或依建
    築法等規定申請合法使用。原告不服，以該汽車修理廠已於
    裁罰日前移轉為訴外人卓宜蓁所有，原處分以原告為裁罰對
    象有誤云云，提起訴願，遭決定駁回，遂提起本件行政訴訟
    。
三、本件原告主張：
（一）程序部分：
      行政訴訟法第121 條第1 項第1 款、第5 款分別規定：「
      行政法院因使辯論易於終結，認為必要時，得於言詞辯論
      前，為下列各款之處置：一、命當事人、法定代理人、代
      表人或管理人本人到場。；……；五、使受命法官或受託
      法官調查證據。」查本件公法爭議尚有許多事實及相關事
      證迨調查後始得釐清責任歸屬，爰依上開法條，懇請本院
      召開準備程序。
（二）本件公法爭議所非難之對象係以違章行為人為原則，或其
      他具管理權限之人有參與、授意、故意、過失等始足當之
      。
    1.按行為之處罰，係以違反行政法上義務之行為人為非難之
      對象，此乃行政罰法第1條及第3條定有明文。復被告執行
      非都市土地違規使用取締作業要點（下稱系爭要點）第15
      點規定，公私有土地違規使用者，以處罰行為人為原則，
      無法查獲者，土地所有權人、使用人或管理人等，經認定
      有參與、授意、故意或過失者，且理由具體、合理、適當
      ，得一併裁罰。
    2.查被告之原處分略以：原告於系爭土地擅自搭建鐵皮屋供
      汽車修理業使用，核其行為違反農業發展條例第3 條第12
      款、第31條前段、第69條第1 項及非都市土地使用管制規
      則第6 條第1 項前段、第3 項暨區域計畫法第15條第1項
      及建築法第25條規定等語，裁處原告6 萬元整。惟查：
      (1)系爭建物之建造及違規使用業於原告買受前即已存在，
        原告非屬系爭要點所稱之行為人：
        查原告與訴外人黃永信、黃冠宸（下稱原地主）於97
          年7月10日簽有系爭土地及其地上物（下稱系爭建物
          ）之買賣契約。故系爭建物於原告買受前業已存在，
          原處分及訴願決定稱原告擅自搭建鐵皮屋一語，顯係
          妄語。
        再者，原告與原地主簽訂買賣契約之同時，經原地主
          告知其與訴外人東奇汽車企業社（下稱東奇汽車修理
          業）之租賃契約尚於履約中等語。職此，系爭建物之
          違章使用情形業已於原告買受前已存在，非如原處分
          及原訴願決定所認定原告擅自搭建並供汽修業違規使
          用，此觀之商業登記公示資料即可得知。故原告非屬
          違反本件公法義務之行為人。
      (2)原告僅為繼受是項法律關係之所有權人，自與系爭要點
        所稱之違規行為人或有參與、授意、故意、過失之情形
        有間：
        按民法買賣不破租賃原則，係為保障承租人不因不動產
        所有權之移轉而受影響，故民法第425條第1項規定，出
        租人於租賃物交付後，承租人占有中，縱將其所有權讓
        與第三人，其租賃契約，對於受讓人仍繼續存在。查原
        告於買受系爭土地及系爭建物前，原地主與訴外人東奇
        汽車修理業之租賃契約仍屬契約存續期間中，且已行將
        數年。故訴外人東奇汽車修理業之違章行為早於原告買
        受前既已存在，並於原告買受後續依上開法條持續違規
        使用系爭建物。故原處分及訴願決定既未於原告買受系
        爭土地及系爭建物前詳實稽查違規使用情形，嗣後亦未
        經查證原告與訴外人東奇汽車修理業之法律關係，率爾
        認定原告係屬系爭點第11點第6 款規定之違規行為人，
        漏未斟酌原告僅係依民法第425 條規定繼受原租賃關係
        之所有人，其認事用法，自嫌速斷。
      (3)承上，原告既非屬違規行為人，亦非參與、授意、故意
        、過失之所有權人，自不得作為本件公法義務之客體。
        綜上所述，被告未能詳實舉證原告有積極參與違章使用
        系爭建物之行為，亦未就原告有參與、授意，或對訴外
        人之違規使用有故意、過失行為盡負舉證責任，僅依違
        章事實之存在，逕以認定原告屬於違規行為人，自與行
        政罰法第1 條、第3 條、系爭要點第15點第6 款之規定
        有間。原告既非屬系爭要點第15點所稱之違規行為人或
        有參與、授意、故意或過失之所有人，自不得對原告依
        農業發展條例第3 條第12款、第31條前段、第69條第1
        項及非都市土地使用管制規則第6 條第1 項前段、第3
        項暨區域計畫法第15條第1 項及建築法第25條規定作成
        裁罰性處分。
（三）原處分及訴願決定未詳實查察原告有上述等情，逕以土地
      所有人為裁罰之對象，誠悖於有利、不利應一併注意之原
      理原則，原處分及訴願決定自屬違法、不當，依法應予撤
      銷：
    1.行政行為之行使，應力求合法明確，此乃法治國原則下「
      依法行政」之基本要求。故行政程序法第9條、第36條規
      定，行政機關於行政程序中，不受當事人主張之拘束，於
      當事人有利、不利之證據應予一併注意。
    2.查系爭建物違規使用之事實，既早於原告買受前即已發生
      ，且行之多年，已如前述甚明，被告及訴願決定未依上開
      法條詳實查證，僅憑原告於陳述意見之數語及所有人之身
      分，逕為裁罰處分，顯與上開法條所揭櫫的原則有違，依
      行政程序法規定，行政處分具有重大明顯瑕疵者，屬無效
      或得撤銷。查原處分及訴願決定未能於該管行政程序中，
      詳實查核證據，並針對原告有利、不利之證據併予斟酌，
      自屬違法、不當，應予撤銷。
（四）綜上所述，聲明求為判決：
    1.原處分及訴願決定關於罰鍰部分均撤銷。
    2.訴訟費用由被告負擔。
四、被告則以：
（一）按「耕地之使用及違規處罰，應依據區域計畫法相關法令
      規定……」、「農業用地違反區域計畫法或都市計畫法土
      地使用管制規定者，應依區域計畫法或都市計畫法規定處
      理」、「非都市土地經劃定使用分區並編定使用地類別，
      應依其容許使用項目及許可使用細目使用……」、「各種
      使用地容許使用項目、許可使用細目及其附帶條件如附表
      一」、「區域計畫公告實施後，不屬第11條之非都市土地
      ，應由有關直轄市或縣( 市) 政府，按照非都市土地分區
      使用計畫，製定非都市土地使用分區圖，並編定各種使用
      地，報經上級主管機關核備後，實施管制……」、「違反
      第十五條第一項之管制使用土地者，由該管直轄市、縣(
      市) 政府處新台幣六萬元以上三十萬元以下罰鍰，並得限
      期令其變更使用、停止使用或拆除其地上物恢復原狀」、
      「直轄市或縣( 市) 政府依本法第十五條規定編定各種使
      用地時，應按非都市土地使用分區圖所示範圍，就土地能
      供使用之性質，參酌地方實際需要，依下列規定編定並繪
      入地籍圖……五、農牧用地：供農牧生產及其設施使用者
      」、「非都市土地違規使用案件有下列情形之一者，得處
      罰鍰新台幣六萬元整……（六）違規使用總面積在3,000
      平方公尺以下者」分別為農業發展條例第31條前段、第69
      條第1 項、非都市土地使用管制規則第6 條第1 項前段、
      第3 項、區域計畫法第15條第1 項、第21條第1 項與區域
      計畫法施行細則第15條第1 項第5 款及宜蘭縣政府執行非
      都市土地違規使用取締作業要點第11條所明定。次按宜蘭
      縣於73年10月15日公告實施非都市土地使用管制，系爭土
      地編定為「特定農業區農牧用地」，原告於系爭土地擅自
      搭建鐵皮屋從事汽車修理業等使用，案經法務部調查局東
      部機動組函報，被告旋即指派南澳鄉公所前往現場勘查屬
      實，有現場照片可佐證，被告爰依首揭規定，科處原告6
      萬元之罰鍰。
（二）查建築法第25條第1項前段、第86條規定「建築物非經申
      請直轄市、縣(市)(局)主管建築機關之審查許可並發給執
      照，不得擅自建造或使用或拆除」、「違反第25條之規定
      者，依左列規定，分別處罰：一、擅自建造者，處以建築
      物造價千分之五十以下罰鍰，並勒令停工補辦手續；必要
      時得強制拆除其建築物。二、擅自使用者，處以建築物造
      價千分之五十以下罰鍰，並勒令停止使用補辦手續；其有
      第58條情事之一者，並得封閉其建築物，限期修改或強制
      拆除之。三、擅自拆除者，處1萬元以下罰鍰，並勒令停
      止拆除補辦手續」。案經法務部調查局東部地區機動工作
      組接獲函告即函請被告查明系爭土地地上建物疑似違章建
      築情事，並依法參處，被告旋請南澳鄉公所查明，並另以
      98年03月03日府地權字第0980024084D號函請南澳鄉公所
      依非都市土地使用管制規則第5條第1項規定查報，南澳鄉
      公所以98年03月10日南鄉農字第0980002390號函查報系爭
      土地涉及違規使用，被告乃以98年03月19日府地權字第09
      80034736號函通知原告依行政程序法規定提出意見陳述，
      原告於98年03月25日提出陳述意見，嗣經被告彙整後以98
      年04月29日府地權字第0980054570F號函通知原告系爭行
      為，業已違反相關法令規定，違規使用已臻明確，將依規
      定裁罰，原告並未提出異議，遂以違反農業發展條例第3
      條第12款、第31條前段、第69條第1項及區域計畫法第15
      條第1項、非都市土地使用管制規則第6條第1項前段、第3
      項等規定，爰依區域計畫法第21條第1項暨宜蘭縣政府執
      行非都市土地違規使用取締作業要點第11點第6款規定以
      98年10月23日原處分處罰鍰6萬元整，原告不服，遂提起
      訴訟。
（三）另原告訴稱所有權業已移轉予訴外人卓宜蓁所有，怎能冒
      然裁罰與違規土地無關係之原告？查法務部調查局東部地
      區機動工作組函轉被告查明系爭土地時尚登記為原告所有
      無誤，又系爭土地於98年02月06日移轉訴外人卓宜蓁所有
      ，南澳鄉公所查報違章建築及違反非都市土地使用編定管
      制時查報單均登載為原告。被告既依規定通知原告陳述意
      見，原告亦提出書面陳述意見，並未反駁已非土地所有權
      人，反論以大南澳地區違章建築應一併拆除，否則應輔導
      取得合法使用。且陳稱並未占用他人土地，可謂最和平善
      良的違建等語，被告查證後函復原告表示系爭行為業已違
      規使用，將依區域計畫法等規定辦理。原告並未就被告所
      函覆內容提出任何異議，且原告於陳述時即坦承未查系爭
      鐵皮屋未領有使用執照，又原告於97年08月30日取得系爭
      土地時即知地上建築物屬違章建築，當應依建築法規定向
      建築主管機關提出補辦使用執照手續，事發後再度移轉給
      不知情之第三人卓宜蓁所有，並以電話向被告舉發系爭土
      地興建違章建築，要求被告一併辦理，被告已另案辦理中
      。按內政部92年11月25日台內營字第0920090059號函釋示
      區域計畫法第21條及第22條執行對象，宜以處罰行為人為
      原則，對非行為人處罰為例外；又原告已既受取得建築物
      即屬行為人亦為所有權人，依上開函示規定為首揭區域計
      畫法處罰之對象，尚難以事後移轉他人所有而卸責，所述
      顯乃推諉卸責之詞，不足參採。又系爭行為業已違反行政
      法上義務已臻明確，對於違反行政法上義務者，依法處理
      ，乃現代民主法治國家之基本原則。本件即依規定予以裁
      罰，所辯稱乃係推諉卸責之詞，並不得作為免責之理由，
      是本件爰依規定予以裁罰，認事用法並無違誤。
（四）綜上所述，原處分及復審決定均無違誤等語，資為抗辯，
      並聲明求為判決駁回原告之訴，訴訟費用由原告負擔。
五、上開事實概要欄所述之事實，除後列之爭點事項外，其餘為
    兩造所不爭執，並有不動產買賣契約書（出賣人：原地主、
    承買人：原告）、商業登記公示資料查詢系統之東奇汽車企
    業社資料、被告99年2 月9 日府地權字第0990007921D 號函
    、土地登記第二類謄本（系爭土地）及地籍圖謄本、系爭土
    地地籍圖查詢資料、宜蘭縣羅東地政事務所98年3 月20日羅
    地用字第0980002784號函及宜蘭縣土地使用編定資料卡、被
    告98年1 月17日府建使字第0980008102號函、法務部調查局
    東部地區機動工作組98年1 月13日東機廉二字第0987700019
    0 號函、被告所屬建設局88年3 月2 日建局南字第1403號建
    造執照存根、南澳鄉公所98年3 月10日南鄉農字第09800023
    90號函及地籍圖套繪航照圖、南澳鄉公所98年3 月6 日南鄉
    財字第0980002573號函、南澳公所98年3 月6 日南鄉財字第
    0980002573號違章建築查報單、南澳鄉公所98年3 月3 日南
    鄉財字第0980001801號函、原處分、被告98年3 月3 日府地
    權字第0980024084D 號函、被告98年3 月19日府地權字第09
    80034736號函、被告辦理非都市土地使用編定管制意見陳述
    書、被告所屬地方稅務局羅東分局97年契稅繳款書、被告所
    屬地方稅務局房屋稅籍證明書、被告所屬地方稅務局羅東分
    局97年9 月19日宜稅羅字第0970064281號函及被告98年4 月
    29日府地權字第0980054570F 號函等件附於原處分卷可稽，
    堪予認定。
六、歸納兩造上述之主張，本件爭執之重點在於：本件原告將該
    農牧用地供作汽車修理廠使用，是否已違反農牧用地使用之
    限制？本件原告是否為違規使用人？原處分處原告6 萬元罰
    鍰，有無違誤？茲分述如下：
（一）按「區域計畫公告實施後，不屬第十一條之非都市土地，
      應由有關直轄市或縣（市）政府，按照非都市土地分區使
      用計畫，製定非都市土地分區圖，並編定各種使用地，報
      經上級主管機關核備後，實施管制。……」、「違反第十
      五條第一項之管制使用土地者，由該管直轄市、縣（市）
      政府處新臺幣六萬元以上三十萬元以下罰鍰，並得限期令
      其變更使用、停止使用或拆除其地上物恢復原狀。前項情
      形經限期變更使用、停止使用或拆除地上物恢復原狀而不
      遵從者，得按次處罰，並停止供水、供電、封閉、強制拆
      除或採取其他恢復原狀之措施，其費用由土地或地上物所
      有人、使用人或管理人負擔。……」區域計畫法第15 條
      第1 項及第21條分別定有明文。次按「非都市土地經劃定
      使用分區並編定使用地類別，應依其容許使用之項目及許
      可使用細目使用。……」為非都市土地使用管制規則第6
      條第1 項所明定。又按「農業使用：指農業用地依法實際
      供農作、森林、養殖、畜牧、保育及設置相關之農業設施
      或農舍等使用者。但依規定辦理休耕、休養、停養或有不
      可抗力等事由，而未實際供農作、森林、養殖、畜牧等使
      用者，視為作農業使用。」、「耕地之使用及違規處罰，
      應依據區域計畫法相關法令規定；……」、「農業用地違
      反區域計畫法或都市計畫法土地使用管制規定者，應依區
      域計畫法或都市計畫法規定處理。」農業發展條例第3 條
      第12款、第31條前段及第69條第1 分別定有明文。再按「
      建築物非經申請直轄市、縣（市）（局）主管建築機關之
      審查許可並發給執照，不得擅自建造或使用或拆除。……
      。」、「違反第二十五條之規定者，依左列規定，分別處
      罰：一、……。二、擅自使用者，處以建築物造價千分之
      五十以下罰鍰，並勒令停止使用補辦手續；其有第五十八
      條情事之一者，並得封閉其建築物，限期修改或強制拆除
      之。…。」建築法第25條第1 項及第86條第2 款分別定有
      明文。另「一行為違反數個行政法上義務規定而應處罰鍰
      者，依法定罰鍰額最高之規定裁處。但裁處之額度，不得
      低於各該規定之罰鍰最低額。」為行政罰法第24條第1 項
      所明定。末按非都市土地違規使用案件有下列情形之一者
      ，得處罰鍰新台幣6 萬元整。( 六) 違規使用總面積在3,
      000 平方公尺以下者。」宜蘭縣政府執行非都市土地違規
      使用取締作業要點第11點第6款定有明文。
（二）次按「違反行政法上義務而受罰鍰、沒入或其他種類行政
      罰之處罰時，適用本法。」、「本法所稱行為人，係指實
      施違反行政法上義務行為之自然人、法人、設有代表人或
      管理人之非法人團體、中央或地方機關或其他組織。」行
      政罰法第1 條、第3 條著有規定。是區域計畫法第21 條
      第1 項既規定：「違反第15條第1 項之管制使用土地者，
      由該管直轄市、縣（市）政府處新臺幣6 萬元以上30萬元
      以下罰鍰，並得限期令其變更使用、停止使用或拆除其地
      上物恢復原狀。」自係以違反該管制規定之實施違反該義
      務行為之行為人為處罰對象；此參主管機關內政部92年11
      月25日台內營字第0920090059號函釋：「區域計畫法第21
      條及第22條執行對象，宜以處罰行為人為原則，對非行為
      人( 土地所有權人、地上物所有人、使用人或管理人) 處
      罰為例外；而對行為人或非行為人處罰，皆應以其具有故
      意或過失為責任條件，且處罰對象非屬行為人時，應具備
      充分、合理及適當之理由。」亦明。
（三）經查：本件原告所有之系爭土地為非都市土地一般農業區
      農牧用地，此有土地登記謄本影本及宜蘭縣土地使用編定
      資料卡附於原處分卷可稽。嗣經法務部調查局東部地區機
      動工作組以98年1 月13日東機廉二字第09877000190 號函
      向被告查報系爭土地地上建物疑似違章建築，案經被告以
      98年1 月17日府建使字第0980008102號函通知南澳鄉公所
      查明，該所於98年3 月6 日查報該建物為新建之鐵皮、鋼
      骨造，高度1 層約6 公尺，面積約329.30平方公尺之違章
      建築，此有南澳鄉公所98年3 月6 日南鄉財字第09800025
      73號違章建築查報單附於原處分卷可參。次查：原告所有
      之系爭土地上鐵皮屋，原申請建築執照核准項目為農舍用
      途、構造種類為鋼鐵有牆之建築，此有宜蘭縣政府建設局
      建造執照存根附於原處分卷可參。惟於申報完工時因使用
      項目不符( 作為釣蝦場使用) ，經南澳鄉公所建請改善而
      未改善，故該所未予核發建物使用執照，此有南澳鄉公所
      98年3 月6 日南鄉財字第0980002573號函附於原處分卷可
      參，是否得認係違章建築尚有疑義。惟原告既以該鐵皮屋
      供汽車修理業使用，經被告以98年1 月17日府建使字第09
      80008102號函通知南澳鄉公所查明，嗣經南澳鄉公所於98
      年3 月9 日前往實地勘查屬實( 鐵皮屋1 間，空地內堆置
      汽車約5 台，並有店招汽車保修聯盟、東奇保修等) ，此
      有98年3 月9 日南澳鄉( 鎮市) 非都市土地違規使用案件
      處理查報表及現場照片等附於原處分卷可稽。而被告以98
      年3 月19日府地權字第0980034736號函通知原告陳述意見
      ，原告亦坦承其將該建物作汽車修理廠使用，此有被告辦
      理非都巿土地編定管制意見陳述書附於原處分卷可參，足
      見違反農牧用地使用限制之事實至明，故被告以原處分處
      原告6 萬元罰鍰，揆諸前揭規定，並無違誤。
（四）原告雖主張：被告未能詳實舉證原告有積極參與違章使用
      系爭建物之行為，亦未就原告有參與、授意，或對訴外人
      之違規使用有故意、過失行為盡負舉證責任，僅依違章事
      實之存在，逕以認定原告屬於違規行為人，自與行政罰法
      第1 條、第3 條、系爭要點第15點第6 款之規定有間。原
      告既非屬系爭要點第15點所稱之違規行為人或有參與、授
      意、故意或過失之所有人，自不得作為本件公法義務之客
      體云云。惟查：本件原告將該農牧用地供作汽車修理廠使
      用，違反農牧用地使用之限制，核無違誤。且原告於被告
      稽查時確為違規使用人，業如前述，又原告既未能舉證證
      明於被告作成原處分時，並非為使用人，因而不該當相關
      規定之裁罰要件；而區域計畫法第21條規定之裁罰對象，
      本即非以使用人是否有所有權為限，故違規使用人是否為
      所有權人尚非所問，則原告以此為由爭執原處分之裁罰對
      象有誤，即非有理由。故被告認原告已違反農業發展條例
      第3 條第12款、第31條前段、第69條第1 項及非都市土地
      使用管制規則第6 條第1 項前段、第3 項暨區域計畫法第
      15條第1 項及建築法第25條規定，乃依行政罰法第24條第
      1 項規定，一行為違反數個行政法上義務規定而應處罰鍰
      者，依法定罰鍰額最高之規定裁處，即按區域計畫法第21
      條及宜蘭縣政府執行非都市土地違規使用取締作業要點第
      11點第6 款規定，以原處分處原告6 萬元罰鍰，揆諸前揭
      規定，並無不合。足見原告之主張，不足採信。
七、綜上所述，原告主張各節，均無可採，本件被告所為原處分
    ，並無違誤，訴願決定予以維持，亦無不合。原告仍執前詞
    ，訴請撤銷，為無理由，本件係簡易訴訟事件，爰不經言詞
    辯論，逕予駁回。
八、本件事證已臻明確，至原告聲請本院進行準備程序，本院核
    無必要；又兩造其餘攻擊防禦方法均與本件判決結果不生影
    響，故不逐一論述，均併此敘明。
據上論結，本件原告之訴為無理由，爰依行政訴訟法第236條、
第233條第1項、第98條第1項前段判決如主文。
中    華    民    國    99    年    5    月     28    日
           臺北高等行政法院第一庭
                                  法  官  許麗華
上為正本係照原本作成。
本件以訴訟事件所涉及之法律見解具有原則性者為限，始得於本
判決送達後20日內向本院提出上訴狀並表明上訴理由，如已於本
判決宣示後送達前提起上訴者，應於判決送達後20日內補具上訴
理由（均按他造人數附繕本），且經最高行政法院許可後方得上
訴。
中    華    民    國    99    年    5    月     28    日
                                  書記官  林淑盈

司法院資訊處製作；財團法人民間司法改革基金會備份。
